【裁判字號】    90,停,71
【裁判日期】    901004
【裁判案由】    聲請停止執行
【裁判全文】
臺北高等行政法院裁定                                  九十年度停字第七一號
    聲  請  人  乙○○
                丙○○
                甲○○
                丁○○
                戊○○
                庚○○
                己○○
                辛○○
                壬○○
                癸○○
                子○○
                丑○○
                寅○○
                卯○○
                辰○○○
                巳○○○
                午○○
                未○○
                申○○
                酉○○
    共 同 訴訟
    代  理  人  宙○○
    相  對  人  臺北縣板橋市公所
    代  表  人  地○○市長）.
    訴訟代理人  玄○○
                宇○○
右當事人間因執行地上物強制拆除事件，聲請人聲請停止執行，本院裁定如左：
    主  文
聲請駁回。
聲請程序費用由聲請人負擔。
    理  由
一、本件聲請意旨略謂：聲請人等所有坐落於板橋一號公園之土地及其地上物，經台
    北縣政府七十八年五月九日公告徵收在案，惟該徵收案因逾期發放補償費，依司
    法院釋字第一一○號解釋應失其效力，然相對人辯稱聲請人等口頭同意延期領取
    補償費，獲得台北縣政府之採信而維持徵收效力，聲請人等不服，經向內政部提
    起訴願（內政部認係聲請人等為提起行政訴訟之意，以九十年八月二十四日台（
    九十）內訴字第九○○六四七八號函移請鈞院審理），並附帶請求相對人停止執
    行公一東側地上物查估及拆除作業，惟相對人作成九十年七月十九日九○北縣板
    工字第四○六二一號函：「．．．函陳暫緩進行拆除公一東側地上物查估及拆除
    作業乙案，．．．本案依台北縣政府八十九年十二月二十二日八九北府地用字第
    四六八四一二號函示說明二，已公告徵收但尚未辦理結案者，除本條例另有規定
    外，應依其公告徵收時所依據之法令規定，繼續辦理結案．．．」之處分。茲因
    ：(一)地上物拆除之情事急迫：板橋市一號公園依相對人報核之徵收計畫書所載計
    畫年度自七十七年十二月開工至九十年十二月完工，相對人為免涉及土地法第二
    百十九條土地收回權問題，決定在年底依使用計畫完成拆除工作，雖然聲請人等
    已尋求行政救濟，惟訴願決定時間及裁判確定時間可能逾九十年十二月底，相對
    人已完成地上物查估工作，不日即將進行拆除，其情事急迫可證。(二)拆除後將造
    成難於回復之損害：地上物為聲請人等之住所，拆除後，如果內政部決定撤銷徵
    收，或鈞院之判決確定徵收無效，屆時所造成之損害已難於回復。(三)房屋拆除影
    響聲請人等參與都市更新之權益：聲請人等原有土地依台北縣政府「變更板橋都
    市計畫案」規定，由板橋市一號公園東、西兩側土地所有權人循都市更新方式開
    發建築，並由東西兩側密集房屋之地主共同分配西側土地，一旦聲請人等之地上
    物被拆除，將造成整體開發遙遙無期及嚴重損及聲請人等參與都市更新權利價值
    之影響。(四)同棟不同層及跳棟拆除，影響公共安全至鉅：公一東側地上物均屬老
    舊連棟式建築物，且徵收失其效力者所有之建物與聲請人等之建物左右毗連或上
    下交錯，相對人拆除聲請人等之地上物，將造成「同棟不同層」及「跳棟」拆屋
    之情形，已然違反比例原則，且連棟舊屋可能因此而倒塌，相對人亦有此疑慮。
    而聲請人等因土地徵收失其效力事件經向內政部提起訴願乙案，業由內政部移請
    鈞院審理，已於行政訴訟繫屬中，爰依行政訴訟法第一百十七條準用第一百十六
    條規定，請鈞院於土地徵收失其效力案件裁判確定前，准予裁定停止相對人九十
    年七月十九日九○北縣板工字第四○六二一號函之執行，縱鈞院對於內政部移請
    審理尚有疑義，本案亦符合行政訴訟法第一百十六條第三項之規定等語。
二、相對人則以：系爭土地徵收計畫即將於九十年十二月底屆滿，否則被徵收土地所
    有權人得依土地法第二百十九條規定行使收回權，本件既經合法徵收，相對人為
    徵收執行機關，依法行政，並無違誤等語。
三、按「行政訴訟繫屬中，行政法院認為原處分或決定之執行，將發生難於回復之損
    害，且有急迫情事者，得依職權或依聲請裁定停止執行。但於公益有重大影響，
    或原告之訴在法律上顯無理由者，不得為之。」為行政訴訟法第一百十六條第二
    項所明定。上開規定之立法目的，乃因行政機關之處分或決定，在依法撤銷或變
    更前，具有執行力，原則上不因提起行政訴訟而停止執行。而所謂原處分或決定
    之執行，乃指行政處分之執行而言。所謂行政處分，係指行政機關就公法上具體
    事件所為之決定或其他公權力措施而對外直接發生法律效果之單方行政行為，觀
    諸訴願法第三條第一項規定甚明。行政訴訟法第一百十六條第二項既明定於行政
    訴訟繫屬中，行政法院亦得依聲請裁定停止執行，自需對於具有執行力之行政處
    分，即得作為行政爭訟標的者，方得聲請行政法院裁定停止執行。倘無具有執行
    力之行政處分存在或對於不得為爭訟標的之非行政處分聲請裁定停止執行，即與
    上開規定停止執行之要件不符（最高行政法院八十九年度裁字第一一一七號裁定
    意旨參照）。經查，需地機關即相對人辦理該市一號公園預定地，報奉前台灣省
    政府七十七年八月二十九日（七七）府地四字第八八八五一號函准予徵收坐落台
    北縣板橋市○○○段溪頭小段一二六—五地號等一九六筆土地及附帶徵收地上物
    ，復經台北縣政府以七十八年五月九日（七八）北府地四字第二七七二六六號函
    公告徵收，於公告期滿，台北縣政府並以七十八年六月十七日（七八）北府地四
    字第一八一九三三號函通知權利人等於七十八年六月二十二日辦理發放補償費手
    續。嗣聲請人等以板橋市一號公園土地徵收案因逾期未發放補償費而失其效力，
    不因土地所有人於法定期限後領取補償費而有效資為爭議，乃向內政部提起訴願
    並附帶請求內政部要求台北縣政府及相對人停止執行地上物查估及拆除作業。案
    經內政部以該訴願案係聲請人等提起行政訴訟之意，而以九十年八月二十四日台
    （九十）內訴字第九○○六四七八號函移請本院審理。茲據聲請人等於九十年九
    月十二日及同年月二十八日到庭陳述，暨同年月二十一日聲請停止執行狀所載，
    聲請人等欲向本院聲請停止執行者乃相對人九十年七月十九日九○北縣板工字第
    四○六二一號函（另聲請人戌○○、天○○、亥○○等三人於九十年九月二十八
    日撤回停止執行之聲請）。經查，上開相對人九十年七月十九日九○北縣板工字
    第四○六二一號函，係載明：「主旨：有關戌○○先生等人函陳暫緩進行拆除公
    一東側地上物查估及拆除作業乙案，復如說明二，請查照。說明：一、依台北縣
    政府工務局九十年七月二日九十北工使字第Ｆ四○六○號函辦理。二、本案依台
    北縣政府八十九年十二月二十二日八九北府地用字第四六八四一二號函示說明二
    ，已公告徵收但尚未辦理結案者，除本條例另有規定外，應依其公告徵收時所依
    據之法令規定，繼續辦理結案，檢附縣府函影本乙份。」等語，僅係單純事實之
    說明，對外並未直接發生法律效果，尚非訴願法第三條規定之行政處分。而按土
    地徵收條例第二十一條第一項規定，被徵收土地或土地改良物之所有權人，對於
    其土地或土地改良物之權利義務，於應受之補償費發給完竣時終止。同條例第二
    十二條第三項規定，直轄巿或縣（巿）主管機關依同條例第二十條規定發給補償
    費完竣後，其公告徵收處分之執行，不因被徵收土地權利關係人依前二項規定提
    出異議或提起行政救濟而停止。則上開函亦顯係相對人為實現前述土地及地上物
    公告徵收處分之接續執行行為，亦即相對人係本於被徵收之土地管理者（詳本院
    卷附土地登記謄本等影本）之地位，將繼續辦理結案之事實通知聲請人等，不得
    認為係對聲請人等發生法律效果之另一行政處分，該函自非行政訴訟法第一百十
    六條第二項所定得聲請裁定停止執行之原處分或決定。再者，受行政執行命令之
    義務人或利害關係人，除該據以執行之行政處分已依法撤銷或變更者外，對執行
    命令、執行方法、應遵守之程序或其他侵害利益之情事，僅得於執行程序終結前
    ，向執行機關聲明異議（新制定公布之行政執行法第九條參照）。相對人之上開
    函係將公告徵收處分之接續執行行為通知相對人，既非另一行政處分，已如前述
    ，則聲請人等對執行拆除地上物所應遵守之程序有所陳述或主張，自無提起行政
    爭訟之餘地。聲請人等對於上開不得作為行政爭訟標的之非行政處分，聲請本院
    裁定停止執行，即與行政訴訟法第一百十七條、第一百十六條第二項所定聲請停
    止執行之要件不符，從而聲請人等之聲請，自不應准許，而應予駁回。
四、依行政訴訟法第一百零四條、民事訴訟法第九十五條、第七十八條、第八十五條
    第一項前段，裁定如主文。
中    華    民    國      九十      年       十       月       四       日
                              臺 北 高 等 行 政 法 院  第 三 庭
                                          審 判 長 法  官  徐瑞晃
                                                   法  官  李得灶
                                                   法  官  曹瑞卿
右為正本係照原本作成。
本件以訴訟事件所涉及之法律見解具有原則性者為限，始得於本裁定送達後十日內
向本院提出抗告狀（須按他造人數附繕本），並經最高行政法院許可後方得抗告。
中    華    民    國      九十      年       十       月       四       日
                                                   書記官  方偉皓


司法院資訊處製作；財團法人民間司法改革基金會備份。
